ACORDAO-COMPLETO-2423454

ACÓRDÃO 9283/2020 ATA 30/2020 - SEGUNDA CÂMARA

VISTO, relatado e discutido o ato de concessão de aposentadoria a Lubélia Sá Freire da Silva, ex-servidora do Ministério da Saúde.
ACORDAM os ministros do Tribunal de Contas da União, reunidos em sessão da 2ª Câmara, ante as razões expostas pela relatora, e com fundamento nos artigos 71, incisos III e IX, da Constituição Federal de 1988, 1º, inciso V, e 39, inciso II, da Lei 8.443/1992, 1º, inciso VIII, 259, inciso II, e 262 do Regimento Interno, 8º da Resolução TCU 206/2007 e 19 da Instrução Normativa TCU 78/2018, em:
9.1. considerar ilegal o ato de aposentadoria em análise e negar-lhe registro;
9.2. determinar ao Ministério da Saúde que:
9.2.1. cesse os pagamentos decorrentes do ato impugnado, no prazo de 15 (quinze) dias, a contar da ciência desta deliberação, sob pena de ressarcimento das quantias pagas indevidamente e responsabilização solidária da autoridade competente;
9.2.2. comunique à interessada a deliberação deste Tribunal e a alerte de que o efeito suspensivo proveniente de eventual interposição de recursos no TCU não a eximirá da devolução dos valores indevidamente recebidos após a notificação, em caso de desprovimento dos apelos;
9.2.3. encaminhe a este Tribunal, no prazo de 30 (trinta) dias, a contar da ciência deste acórdão, por cópia, comprovante da data em que a interessada dele tomar conhecimento.
9.3. desapensar o TC Processo 034.732/2018-7, com amparo no disposto no art. 38 da Resolução-TCU 259/2014, e convertê-lo em tomada de contas especial (art. 47 da Lei 8.443/1992 c/c o art. 41 da Resolução-TCU 259/2014) , para identificação dos responsáveis e apuração do dano ao erário, ante o fato de que a ex-servidora recebeu prestação pecuniária, entre 27/6/2008 e 29/8/2018, sem qualquer exercício laboral relativo ao cargo que ocupava.

Ato de concessão de aposentadoria a ex-servidora do Ministério da Sáude, ocupante do cargo de Enfermeira.

Segunda Câmara

Ministério da Saúde.

3. Interessada: Lubélia Sá Freire da Silva (CPF XXX.575.564-XX).

13.1. Ministros presentes: Augusto Nardes (na Presidência), Aroldo Cedraz, Raimundo Carreiro e Ana Arraes (Relatora).
13.2. Ministros-Substitutos presentes: Marcos Bemquerer Costa e André Luís de Carvalho.

ACORDAO-COMPLETO-2482076

Acórdão 2027/2022 - Segunda Câmara

ANA ARRAES

Adoto como relatório a instrução aprovada no âmbito da Secretaria de Fiscalização de Pessoal (peça 5) , cuja proposta de encaminhamento foi endossada pelo Ministério Público junto ao TCU, na pessoa do procurador Marinus Eduardo de Vries Marsico (peça 7) :	
"INTRODUÇÃO
1.	Trata-se de ato de concessão de aposentadoria da interessada acima mencionada, ex-servidora do Ministério da Saúde.
2.	O ato foi submetido, para fim de registro, à apreciação do Tribunal de Contas da União (TCU) , de acordo com o art. 71, inciso III, da Constituição Federal. O cadastramento e a disponibilização ao TCU ocorreram por intermédio do Sistema de Apreciação e Registro de Atos de Admissão e Concessões, na forma dos arts. 2º, caput e incisos I a VI, e 4º, caput, da Instrução Normativa - TCU 78/2018.
EXAME TÉCNICO
Encaminhamentos anteriores
3.	Apenso a estes autos, consta o Processo Processo 034.732/2018-7, o qual é Representação encaminhada pelo TCE/AM acerca de possível acumulação irregular de cargos públicos por parte da interessada.
4.	Por meio do Acórdão 6228/2020-TCU-Segunda Câmara, Ministro-relator Augusto Nardes, foi determinado o referido apensamento, para análise em conjunto.
Exame das Constatações
5.	Em análise do ato objeto destes autos, verifica-se que a interessada foi inativada em 30/08/2018, de forma voluntária e com proventos integrais, computados mais de 34 anos de tempo de atividade. Incorporou ainda 14% a título de adicional por tempo de serviço.
6.	Consoante já exposto, consta apenso a estes autos Representação acerca de possível acumulação de cargo por parte da interessada. A instrução de mérito expôs sinteticamente o seguinte (peça 29 daqueles autos) :
	a) a interessada, na qualidade de ocupante de cargo público federal (enfermeira) , foi cedida para exercer atividades na Fundação de Vigilância em Saúde do Amazonas (FVS/AM) a partir de 27/6/2005, na função de Assessora Técnica, AD-1. A cessão foi renovada sucessivamente até 27/6/2008, por meio das Portarias 869/2005, 2.042/2006 e 2.048/2007 (peças 22 a 25 daqueles autos) ;
	b) em 13/12/2007 (ou seja, no interregno do período de cessão acima descrito) foi publicada a nomeação da servidora para o cargo efetivo de sanitarista também na FVS/AM;
	c) não obstante o fim formal da cessão da servidora à FVS/AM em 27/6/2008, esta não retornou a exercer atividades para a União;
	d) em 2/1/2013 houve a nomeação da servidora para o cargo de Subsecretária Municipal de Gestão de Saúde de Manaus e a cessão da representada do quadro da FVS/AM para a Secretaria Municipal de Saúde do Amazonas até 4/4/2018 (peça 10, p. 18 a 21) , com termo de opção pela remuneração do cargo efetivo da FVS/AM em 17/7/2013 (peça 10, p. 22) ;
	e) tal situação de acumulação foi objeto de análise por parte do TCE/AM, o qual a considerou irregular e comunicou esta Corte, por meio de Decisão 133/2018-TCE-Pleno.
7.	Em continuidade, a instrução de mérito não observou irregularidade no que tange a acumulação dos cargos de sanitarista (FVS/AM) e enfermeira (União) . No que tange ao desempenho da cargo em comissão (Secretaria Municipal de Saúde do Amazonas) , conclui também que 'ocorreu a preclusão lógica para dar efetivação a esse dispositivo [termo de opção previsto no art. 133, caput da Lei 8.112/1990], haja vista que a acumulação de proventos de aposentadoria com cargo em comissão é permitida pela Constituição Federal, nos termos do seu art. 37, § 10, in fine'.
8.	Desta feita remanesceu a irregularidade relativa à interessada não ter retornado a suas atividades como servidora da União quando do encerramento da cessão ao Governo do Estado em 27/6/2008. A questão foi arrematada da seguinte forma:
40. Nesse contexto, tanto o Ministério da Saúde como a FVS/AM informaram que a servidora não prestou o serviço correspondente ao cargo de enfermeira após o fim do período de cessão até a aposentadoria (28/6/2008 a 29/8/2018) . No entanto, a ficha financeira extraída do Siape mostra que a representada recebeu toda remuneração desse período (peças 3 e 28) . 
41. Nas folhas de ponto da representada acostadas pelo Ministério da Saúde, referentes aos anos de 2013 a 2018, consta o código (0095) de cessão a órgão do Sistema Único de Saúde (SUS) (peça 17, p. 11 a 17) . 
42. Nota-se da documentação apresentada pela FVS/AM que o Ministério da Saúde não controlava a frequência da servidora cedida, em que pese nas portarias de cessão constar expressamente que o órgão cessionário deveria enviar mensalmente a folha de frequência da servidora (peça 10, p. 24 a 26) .
9.	Nestes termos, restou configurado que não houve o desempenho de atividades no cargo público de enfermeira no Ministério da Saúde no período de 28/6/2008 a 29/8/2018; e, logo, glosando este período no cômputo do tempo total de contribuição, a interessada não preenche os requisitos para se inativar pelo fundamento legal apontado no ato.
CONCLUSÃO
10.	Será proposto que o ato seja apreciado pela ilegalidade, em virtude de glosa parcial do tempo de contribuição; o qual, excluído, não possibilita a interessada se inativar pelo fundamento legal apontado no ato.
11.	Adicionalmente, será proposto que o Gestor adote as medidas cabíveis em virtude de percepção de remuneração sem a correspondente contraprestação de atividades no período de 28/6/2008 a 29/8/2018.
12.	Importa observar que o ato foi disponibilizado ao TCU há menos de cinco anos. Portanto, não é necessária a instauração do contraditório, nos termos do Acórdão 587/2011-TCU-Plenário (Relator Ministro Valmir Campelo) . Registre ainda que a análise deste processo levou em conta os preceitos da Resolução TCU 315/2020.
PROPOSTA DE ENCAMINHAMENTO
13.	Ante o exposto, propõe-se:
	a) considerar ilegal e recusar registro ao ato abaixo nominado, com base nos arts. 71, inciso III, da Constituição Federal, 1º, inciso V, e 39, inciso II, da Lei 8.443/1992 e 260, § 1º, do Regimento Interno do Tribunal de Contas da União (TCU) ;
	- LUBELIA SA FREIRE DA SILVA, CPF XXX.575.564-XX, ato número 82913/2018 (inicial) .
b) dispensar a devolução dos valores indevidamente recebidos até a data da ciência do MINISTÉRIO DA SAÚDE do Acórdão que vier a ser proferido, com base no Enunciado 106 da Súmula da Jurisprudência do TCU;
c) esclarecer à interessada que, no caso de não provimento de recurso eventualmente interposto junto ao TCU, deverão ser repostos os valores recebidos após a ciência do acórdão;
d) determinar ao MINISTÉRIO DA SAÚDE, com base no art. 45 da Lei 8.443/1992, e artigo 4, inciso I, da Resolução TCU 315/2020, que:
d.1) faça cessar os pagamentos decorrentes do ato impugnado, comunicando ao TCU, no prazo de quinze dias, as providências adotadas, nos termos dos art. 262, caput, do Regimento Interno do TCU, 8º, caput, da Resolução - TCU 206/2007;
d.2) informe à interessada o teor do Acórdão que vier a ser prolatado, encaminhando ao TCU, no prazo de trinta dias, comprovante da data de ciência pela interessada, nos termos do art. 4º, § 3º, da Resolução - TCU 170/2004, alertando-a de que o efeito suspensivo proveniente de eventual interposição de recurso não a exime da devolução dos valores indevidamente percebidos após a notificação, em caso de não provimento desse recurso.
	d.3) adote as medidas cabíveis em virtude de percepção de remuneração sem a correspondente contraprestação de atividades no período de 28/6/2008 a 29/8/2018."
	É o relatório.

não há.

Procurador Marinus Eduardo De Vries Marsico.

PESSOAL. APOSENTADORIA. APENSAMENTO DE REPRESENTAÇÃO SOBRE FATOS ORIUNDOS DE DECISÃO DO TRIBUNAL DE CONTAS DO ESTADO DO AMAZONAS. ACUMULAÇÃO ILEGAL DE CARGOS E FUNÇÕES PÚBLICAS. RECEBIMENTO DE VENCIMENTOS E OUTRAS VANTAGENS, SEM CONTRAPRESTAÇÃO LABORAL, POR MAIS DE DEZ ANOS. EXCLUSÃO DE TEMPO DE CONTRIBUIÇÃO. NÃO PREENCHIMENTO DOS REQUISITOS PARA APOSENTADORIA VOLUNTÁRIA COM PROVENTOS INTEGRAIS. ILEGALIDADE. NEGATIVA DE REGISTRO. DESAPENSAMENTO. CONVERSÃO EM TOMADA DE CONTAS ESPECIAL.

APOSENTADORIA (APOS)

Secretaria de Fiscalização de Pessoal (Sefip).

Aprecio o ato de concessão de aposentadoria a Lubélia Sá Freire da Silva, ex-servidora do Ministério da Saúde (MS) , ocupante do cargo de Enfermeira.
2.	Por intermédio do Acórdão 6228/2020-TCU-Segunda Câmara (rel. min. Augusto Nardes) , o TC Processo 034.732/2018-7 foi apensado aos presentes autos, tendo em vista os reflexos dos fatos narrados naquela ocasião na apreciação deste ato. 
3.	O referido processo cuida de representação formulada pela então Secretaria de Controle Externo no Estado do Amazonas - atual Secretaria do TCU no Estado do Amazonas - a partir de decisão prolatada pelo tribunal de contas estadual a respeito de acumulação ilegal de cargos públicos, nas esferas federal, estadual e municipal, por parte da interessada.
4.	Extraio daquela representação os seguintes fatos, em ordem cronológica:
	Data
	Ocorrência

	26/5/2005
	Cessão da ex-servidora, ocupante do cargo de Enfermeira no MS, à Fundação de Vigilância em Saúde do Amazonas (FVS/AM) , para ocupar o cargo comissionado de Assessor I (AD-1) 

	13/12/2007
	Nomeação da ex-servidora para o cargo efetivo de Sanitarista da FVS/AM

	14/4/2008
	Redução da jornada de trabalho, no cargo de Enfermeira (40h para 30h) 

	27/6/2008
	Término da cessão à FVS/AM

	2/1/2013
	Cessão da ex-servidora, na condição de servidora estadual, ao Município de Manaus/AM, para ocupar o cargo comissionado de subsecretária municipal de Gestão de Saúde 

	4/4/2008
	Exoneração do cargo em comissão no Município de Manaus/AM e término da cessão a esse ente

	30/8/2018
	Início de vigência da aposentadoria

5.	A Secretaria de Fiscalização de Pessoal (Sefip) promoveu diligências à FVS/AM e ao MS, a fim de avaliar a situação funcional da interessada e confirmar as informações trazidas ao conhecimento desta Casa por intermédio do Tribunal de Contas do Estado do Amazonas (TCE/AM) .
6.	O primeiro ponto que chama a atenção no presente feito são as acumulações ilegais de cargos públicos. Entre 13/12/2007 e 27/6/2008, a interessada acumulou, indevidamente, o cargo estadual de Sanitarista com o cargo comissionado na FVS/AM - objeto de cessão pelo Ministério da Saúde. Entre 2/1/2013 e 29/8/2018, acumulou, além do cargo federal, aquele mesmo cargo estadual e outro comissionado no Município de Manaus/AM, totalizando três cargos e funções públicas.
7. 	Não obstante, mais relevante é a confirmação dos órgãos diligenciados no sentido de que, ao término da cessão à FVS/AM, a ex-servidora não mais exerceu as atividades referentes ao seu cargo federal de Enfermeira. Essa constatação é corroborada pelo exame das folhas de ponto e da documentação enviada pelo órgão estadual, da qual se depreende que o MS não controlava a frequência da servidora cedida, em desacordo com as próprias disposições expressas nas portarias de cessão.
8.	Em suma, a ex-servidora recebeu, na condição de ocupante de cargo público federal, vencimentos e outras vantagens, que totalizaram mais de setecentos mil reais, entre 27/6/2008 e 29/8/2018. É inconcebível que tenha, por mais de dez anos, recebido essa expressiva prestação pecuniária sem qualquer exercício laboral.
9.	O caso requer pronta atuação deste Tribunal, mediante autuação de Tomada de Contas Especial, para identificação dos responsáveis e apuração do dano ao erário, o que inclui, certamente, a omissão de agentes públicos do MS. Sob o ponto de vista procedimental, o processo de representação deve ser desapensado e convertido em TCE, em atenção ao disposto nos arts. 38 e 41 da Resolução TCU 259/2014.
10.	No que importa a esta apreciação do ato de aposentadoria, com a supressão do tempo irregular, a interessada não preenche os requisitos para se aposentar de forma voluntária, com proventos integrais, razão pela qual o ato deve ser julgado ilegal.
11.	Dissinto dos pareceres uniformes da Sefip e do Ministério Público junto ao TCU quanto à incidência do Enunciado 106 da Súmula de Jurisprudência do TCU. Não há, evidentemente, que se falar em dispensa de importâncias recebidas de boa-fé por parte de Lubélia Sá Freire da Silva, que, como visto anteriormente, permaneceu silente por mais de uma década diante de grave ilicitude.
	Ante o exposto, 	VOTO por que seja aprovada a minuta de acórdão que submeto à consideração deste Colegiado.
TCU, Sala das Sessões Ministro Luciano Brandão Alves de Souza, em 1 de setembro de 2020.
ANA ARRAES 
Relatora